臺灣高等法院民事判決　　　　　　　　 93年度上易字第851號
上　訴　人　甲○○
訴訟代理人　南雪貞律師
複 代 理人　馬在勤律師
被 上 訴人　指南汽車客運股份有限公司
法定代理人　呂奇峰
訴訟代理人　林琪焯
被 上 訴人　乙○○
　　　　　　　　　　　　弄八之二號
共　　　同
訴訟代理人　李忠偉
上列當事人間請求侵權行為損害賠償等事件，上訴人對於中華民
國93年8月12日臺灣板橋地方法院93年度訴字第690號第一審判決
提起上訴，並為訴之追加，本院於94年3月2日言詞辯論終結，判
決如下：
    主      文
原判決關於駁回上訴人後開第二項之訴部分，及訴訟費用除確定
部分外之裁判均廢棄。
被上訴人指南汽車客運股份有限公司應給付上訴人新台幣伍萬伍
仟伍佰玖拾元。
其餘上訴駁回。
第一審訴訟費用除確定部分外及第二審訴訟費用，由被上訴人指
南汽車客運股份有限公司負擔6分之1，餘由上訴人負擔。
    事實及理由
一、上訴人於原審原請求被上訴人連帶給付精神慰撫金新台幣（
    下同）60萬元，於本院減縮為30萬元；又本於同一基礎事實
    追加依民法第654條第1項規定請求被上訴人損害賠償，依民
    事訴訟法第446條第1項但書、第255條第1項第2、3款規定，
    應予准許，先予敘明。
二、上訴人起訴主張：被上訴人乙○○係被上訴人指南汽車客運
    股份有限公司（下稱指南公司）之司機，伊於92年2月20日
    下午3時30分許，搭乘被上訴人乙○○駕駛之208路公車（車
    牌號碼為207—AB號），坐於上車門邊第一個座位，當行經
    台北縣永和市智光商職前，因被上訴人指南公司對員工即被
    上訴人乙○○管理不當，致使被上訴人乙○○駕駛前開公車
    時，漠視乘客的健康與安全，沿路違規超載致乘客過多，佈
    滿走道，造成安全設備不足，致伊下車起立時無法抓到把手
    而摔倒在地，乃多次出聲呼救，惟被上訴人乙○○不予理會
    ，繼續前進，伊無力起身，適公車轉彎，伊右肩再受壓撞擊
    車廂內坐椅，造成右肩脫臼併尺神經受傷，共支付醫療費用
    5,593元。爰依侵權行為損害賠償請求權及旅客運送契約債
    務不履行損害賠償請求權，選擇競合請求被上訴人連帶給付
    305,593元之判決（於原審原請求605,593元，上訴後減縮為
    上開金額）。原審駁回其訴，其不服上訴求為廢棄原判決，
    改判如其聲明所示。
三、被上訴人則以：上訴人告訴被上訴人乙○○所涉過失傷害罪
    嫌，業經檢察機關認定並無過失，且被上訴人指南公司係以
    大眾運輸為業，所有營業用車輛之相關規格、設備均經交通
    管理單位檢驗合格，足見渠等所提供之服務均符合科技或專
    業水準可合理期待之安全性，並無過失致生損害之事實，遑
    論賠償之請求，上訴人主張渠等就系爭事件負過失責任，自
    屬無據。縱認被上訴人有過失，然上訴人未依安全規則待車
    停妥後始行上下車，且未使用安全帶，亦與有過失等語，資
    為抗辯。於本院則求為駁回上訴之判決。
四、上訴人主張於前揭時地，搭乘被上訴人指南公司之受僱人即
    被上訴人乙○○所駕駛之公車，行經台北縣永和市智光商職
    前，因跌倒造成右肩脫臼併尺神經受傷之事實，業據其提出
    國立台灣大學醫學院附設醫院（下簡稱台大醫院）診斷證明
    書一件、醫療費用收據四件等為證（原審卷第67至71頁）；
    被上訴人雖稱上訴人係習慣性脫臼云云，惟據台大醫院函稱
    ：上訴人曾於86年8月2日因在浴室滑倒致右肩關節脫臼，復
    位情況良好，與本次傷害相隔6年，並無法構成習慣性肩脫
    臼之舊疾復發，應屬獨立事件（見本院卷第93頁），故上訴
    人此部分主張應堪採信。
五、上訴人主張被上訴人指南公司對員工即被上訴人乙○○管理
    不當，致使被上訴人乙○○駕駛前開公車時，漠視乘客的健
    康與安全，沿路違規超載致乘客過多，佈滿走道，造成安全
    呼救，惟被上訴人乙○○不予理會，繼續前進，伊無力起身
    ，適公車轉彎，伊右肩再受壓撞擊車廂內坐椅，造成右肩脫
    臼併尺神經受傷等情，惟為被上訴人所否認。經查：
(一)、據當時搭乘同車之證人陳俞嘉於被上訴人乙○○過失傷害案
    偵查中證稱：「伊當時搭乘被上訴人所駕駛之公車，坐在甲
    ○○身後位置，車行至永和市智光商職附近，適逢學生放學
    時刻，車上座位立位幾近滿載，車速不快，快到站前林女起
    身，因學生站滿走道，人聲吵雜，林女無法抓到把手，跌坐
    在地，林女試著想自行起身大概因為抓不到施力點，又跌坐
    一次，這次剛好車輛轉彎，林女大叫很痛，司機聽到她的哀
    嚎聲，將車變換車道停到路邊，司機起身試著要攙扶林女，
    她說她有習慣性脫臼，堅持司機駕駛原公車載往臺大醫院就
    診，並要求司機先讓全車旅客下車，當時乘客陸續下車，司
    機見伊坐於林女身後位置，乃詢其林女受傷之原因，伊告以
    可能係因起身時抓不到欄杆跌倒，與公車行車速度、煞車等
    駕駛行為無關，第二次跌坐時剛好車行轉彎處，學生多，可
    能壓到林女等語，及乙○○乃進一步詢問其願否作證，伊覺
    得事情原委的確如此，乃留下聯絡之手機號碼同意作證後下
    車，在路旁候車時，復見乙○○將公車停在路邊，下車為林
    灣板橋地方法院檢察署九十二年偵字第一二四六五號偵查卷
    第77頁至第78頁），復於本院準備程序中證稱：「當天在智
    光商職那邊學生放學的人很多，在車內不是很擁擠，站著的
    人約八至十個人，最多不會超過十二個人，應該座位都坐滿
    了，才會有人站著，我本來是閉著眼睛聽到上訴人在叫，說
    她手受傷脫臼起不來，上訴人請司機停到旁邊去，司機就前
    進一些馬上靠到旁邊去」、「我的座位是車頭算來第二個位
    置，我所說站著的人八、九個人，是指我前面通道的人，不
    是整個車子通道所站的人，所以靠車頭部份站的八、九個人
    就應該算擠滿了，我前後說法不算不符」等語（見本院卷98
    、99頁）。
(二)、被上訴人乙○○所駕駛之前開公車載重量為四點二五公噸、
    座位26人、立位30人，有該車車牌號碼２０７－ＡＢ營業大
    客車車籍資料、汽車行車執照、汽車新領牌照登記書附於前
    揭偵查卷第139、140頁可稽，依上開證人陳俞嘉所證述之站
    立人數8、9人，或稱至多不超過12人等情，均與該公車經監
    理單位審核通過之立位30人相去甚遠，又該公車之靠近車頭
    部份之兩邊座位僅有單人座，使通道面積較大以容納較多站
    立之乘客（見原審卷第35頁、前揭偵查卷第97、142頁之車
    內照片），車內站立乘客比較集中於前面通道，故證人陳俞
    嘉證稱伊座位前面通道站立8、9人，並不能以此推論全車通
    道站立人數必超過30人，況且證人陳俞嘉亦證稱當時車內不
    是很擁擠等情，此外，上訴人並未舉證證明當時公車搭載乘
    客超過座位26人、立位30人，故其主張被上訴人乙○○所駕
    駛之前開公車違規超載云云，尚難採信。又依前開證人陳俞
    嘉所述，被上訴人乙○○於知曉上訴人受傷後，即為停車及
    後續護送就醫之處置，並無延誤。上訴人主張伊跌倒後多次
    呼救，被上訴人乙○○不予理睬，不將所駕駛公車暫停檢視
    ，復繼續前進，造成其傷害云云，亦難以採信。
(三)、又上訴人前以被上訴人乙○○涉有刑法第二百八十四條第二
    項業務過失傷害罪嫌，向台灣板橋地方法院檢察署提起告訴
    ，亦經該署檢察官以九十二年度偵字第一二四六五號為不起
    訴處分後，上訴人不服，聲請再議，再經台灣高等法院檢察
    署以九十三年度上聲議字第三○○號處分書駁回再議聲請，
    經本院調取前開偵查卷核閱無訛。
(四)、上訴人搭乘被上訴人乙○○所駕駛之前開公車時，係坐於右
    前車門上車後右排第一座位之博愛座，為兩造所不爭執，並
    據被上訴人乙○○提出上訴人於前開時地所乘坐座位之車內
    相片數幀附卷可參，依該等相片明顯可見上訴人所乘坐座位
    正前方有護欄，左前方有黑色立桿，座位上方之車箱內頂端
    亦設有鐵桿數支，並有拉環間接其中，下車樓梯處亦有扶桿
    ，則上訴人起身欲下車時，即有前方護欄扶桿、左前方立桿
    、車頂橫桿及拉環、車門下車處左方之扶桿可供著力使用，
    客觀上，堪認被上訴人指南公司於提供被上訴人乙○○駕駛
    之前開公車為上訴人進行運輸服務時，已有重視消費者搭乘
    之健康與安全設施，供消費者使用，該等服務並符合科技或
    專業水準可合理期待之安全性，被上訴人指南公司抗辯稱伊
    所提供之服務均符合科技或專業水準可合理期待之安全性等
    語，尚堪採信。上訴人主張該公車內安全設備不足云云，尚
    難憑採。
(五)、按企業經營者指以設計、生產、製造、輸入、經銷商品或提
    供服務為營業者，消費者保護法第二條第二款定有明文。查
    公路汽車客運業務為被上訴人指南公司所營之事業，有公司
    基本資料查詢表在卷可參，而被上訴人乙○○為被上訴人指
    南公司司機之情，則為兩造所不爭執，是被上訴人指南公司
    係提供大眾運輸服務，而為消費者保護法第二條第二款所稱
    之企業經營者，然被上訴人乙○○則僅為被上訴人指南公司
    之受僱人，尚非消費者保護法所謂企業經營者，應堪認定，
    則被上訴人乙○○既非所謂企業經營者，就被上訴人乙○○
    而言，自無所謂適用消費者保護法第四條課以企業經營者之
    義務、同法第七條課以企業經營者對消費者健康安全之保障
    責任可言，況且依前述被上訴人乙○○亦無超載、車內安全
    的健康與安全，載運過多乘客，造成安全設備不足，依消費
    者保護法應與被上訴人指南公司負連帶損害賠償責任云云，
    自屬無據。
(六)、綜上，被上訴人乙○○對上訴人並無故意或過失之侵權行為
    ，且被上訴人指南公司於提供被告乙○○駕駛之前開公車為
    上訴人進行運輸服務時，已有重視消費者搭乘之健康與安全
    理期待之安全性，並無違反消費者保護法之規定，從而，上
    訴人主張依消費者保護法、民法侵權行為等規定，請求被上
    訴人連帶賠償云云，尚屬無據，不應准許。
六、惟按民法第654條第1項規定：「旅客運送人對於旅客因運送
    所受之傷害及運送之遲到應負責任。但因旅客之過失，或其
    傷害係因不可抗力所致者，不在此限。」本件上訴人購票搭
    乘被上訴人指南公司交由被上訴人乙○○駕駛之公車，上訴
    人與被上訴人指南公司間即成立旅客運送契約，被上訴人指
    南公司即為上開法條所稱之旅客運送人。依上開規定，上訴
    人因運送受傷害，不問被上訴人指南公司自己有無過失，亦
    不問是否出於上訴人之行為，被上訴人指南公司概應負責，
    倘其主張免責即須舉證證明傷害係上訴人自己之過失，或因
    不可抗力所致者。依證人陳俞嘉前揭證言：「車上座位立位
    幾近滿載，快到站前林女（指上訴人）起身，因學生站滿走
    道，上訴人起身時抓不到欄杆跌倒，第二次跌坐時剛好車行
    轉彎處，學生多，可能壓到林女」等語，與上訴人主張其起
    立時未抓到把手而摔倒在地，適公車轉彎，伊右肩再受壓撞
    擊車廂內坐椅，造成右肩脫臼併尺神經受傷等情相符，尚難
    認上訴人之受傷係出於其自己之過失行為，或不可抗力所致
    （按車子轉彎係被上訴人乙○○之駕駛行為，並非不可抗力
    之自然事故）；被上訴人辯稱係上訴人自己之過失行為、上
    訴人與有過失，或係車子轉彎不可抗力所致云云，尚不足採
    信。從而，上訴人依民法第654條第1項規定，請求被上訴人
    指南公司負損害賠償責任，自屬有據；惟被上訴人乙○○並
    非運送人，上訴人自不得請求其個人賠償。茲就上訴人對被
    上訴人指南公司請求各項賠償審酌如下：
(一)、上訴人主張其受傷支出醫療費用5,593元，業據提出台大醫
    院醫療費用收據四件為證，並為被上訴人指南公司所不爭執
    （見本院卷第53頁），故上訴人此部分請求應予准許。
(二)、上訴人請求精神慰撫金30萬元。惟審酌上訴人所受傷害之痛
    苦，經門診治療及復健後已復原，目前沒有工作，惟有中和
    、永和二棟房子，各為四十、二十餘坪，一自己住，一出租
    ，每月租金1萬5千元；被上訴人指南公司則為客運公司，因
    捷運通車後營運狀況不理想，92年總資產僅約略大於總負債
    （見本院卷第66頁資產負表），及兩造身分、地位、經濟等
    其他一切情況，認上訴人請求之精神慰撫金以5萬元為適當
    ，逾此部分不應准許。
七、綜上所述，上訴人請求被上訴人指南公司賠償55,593元，為
    有理由，應予准許；逾此範圍不應准許。對於應予准許部分
    ，原審駁回上訴人之請求，尚有未洽；上訴意旨指摘原判決
    此部分不當，求予廢棄改判，為有理由，應由本院將原判決
    此部分廢棄改判如主文第2項所示。至上開不應准許部分及
    上訴人請求被上訴人乙○○連帶賠償部分，原審駁回上訴人
    請求則無不當，上訴意旨指摘原判決此部分不當，求予廢棄
    改判，為無理由，此部分上訴應予駁回。
八、本件事證已臻明確，兩造其餘攻擊防禦方法，核不影響判決
    結果，茲不予一一論述，附此敘明。
九、結論：本件上訴及追加之訴為一部有理由，一部無理由，爰
    依法判決如主文。
中    華    民    國     94    年    3    月    16    日
                  民事第十三庭審判長法　官  張宗權
                                    法  官  陳永昌
　　　　　　　　　　      　　　　　法　官  陳忠行
正本係照原本作成。
不得上訴。
中    華    民    國     94    年    3    月    16    日
　　　　　　　　　　　　　　　　　　書記官  明祖星
